最高法院刑事判決　　　　　　九十四年度台上字第五三八三號
　　上　訴　人　台灣高等法院高雄分院檢察署檢察官
　　被　　　告　甲○○
　　　　　　　　乙○○
上列上訴人因被告等違反公司法案件，不服台灣高等法院高雄分
院中華民國九十四年四月八日第二審更審判決（九十三年度上更
(二)字第二五三號，起訴案號：台灣高雄地方法院檢察署八十六年
度偵字第二九一二六號），提起上訴，本院判決如下：
    主  文
原判決關於甲○○及乙○○部分撤銷，發回台灣高等法院高雄分
院。
    理  由
本件原判決認定被告甲○○係高雄市理想會計記帳事務所之負責
人，明知日登建設有限公司（下稱日登公司）、百珈食品有限公
司（下稱百珈公司）、翔基工程有限公司（下稱翔基公司）、高
鳳機電顧問有限公司（下稱高鳳公司）、加密佳食品廠有限公司
（下稱加密佳公司）、總源實業有限公司（下稱總源公司）、聖
安卓運動用品有限公司（下稱聖安卓公司）、集輝股份有限公司
（下稱集輝公司）、南榮智企業有限公司（下稱南榮智公司）等
九家公司之股東，並未實際繳納股款，竟與其配偶方文智（業經
判刑確定）基於概括之犯意，自民國82年1月間起至85年2月間止
，利用執行業務之機會，以其於中國農民銀行新興分行帳號000-
00-00000-0號，及知情之方文智於上開銀行帳號000-00-00000-0
號之活期存款帳戶內之鉅額存款循環使用，而替上述各公司取得
銀行存款證明，並持該等銀行存款證明向各縣市政府建設單位，
據為申辦公司之新設立，增資等登記事項，俾順利取得公司執照
。甲○○、方文智竟共同基於概括之犯意，分別與日登公司負責
人李天文、百珈公司負責人辛錦和、翔基公司負責人梁清揚、高
鳳公司負責人林益安、加密佳公司負責人黃文祥、總源公司負責
人莊金堯、聖安卓公司股東李逸慶、集輝公司實際負責人曾資惠
及南榮智公司負責人黃榮智基於犯意之聯絡，明知上述公司股東
未依規定繳足出資股款，竟連續由甲○○於如原判決附表所示之
時間，指派不知情之所屬事務所職員潘吳秋桂至前述存款分行為
上述公司開設帳戶，將各公司所需代作之款項存入各公司帳戶，
並向該分行申請取得該帳戶之銀行存款證明後，即由潘吳秋桂於
如原判決附表所示之時間將原存入之代作資金以提現方式將之悉
數領出，復交回甲○○循環使用，另代作之帳戶則予結清銷戶，
而取得之銀行存款證明則交由甲○○持交會計師李建利或陶志良
為資本查核簽證後，再以會計師所為之查核報告書及所附財產文
件，向高雄市政府建設局、台灣省政府建設廳申辦公司之設立、
變更（增資）登記（詳如原判決附表所示）等相關手續。而承辦
業務之公務員疏於實質查核，於原判決附表所示核准日期核准上
開公司之設立或增資變更登記等情。因而撤銷第一審關於甲○○
部分之判決，改判論處其共同連續公司負責人，公司應收之股款
，股東並未實際繳納，而以申請文件表明收足罪刑。又以公訴意
旨認被告乙○○係忠延企業股份有限公司（下稱忠延公司）負責
人，亦與甲○○基於犯意之聯絡，忠延公司股東未依規定繳足出
資股款，竟由甲○○利用執行業務之機會，以其夫婦前開銀行帳
號之活期存款帳戶內之鉅額存款循環使用，於八十二年二月二十
五日，指派不知情之職員潘吳秋桂至前述存款分行為忠延公司開
設帳戶，將該公司所需代作之款項存入公司帳戶，並於同日向該
分行申請取得該帳戶之銀行存款證明後，即由潘吳秋桂將原存入
之代作資金以提現方式將之悉數領出，交回甲○○循環使用，另
代作之帳戶則予結清銷戶，而取得之銀行存款證明則交由甲○○
持向高雄市政府建設局申辦忠延公司之變更（增資）登記相關手
續，使承辦業務之公務員將上開不實之事項登載於職務上所掌之
「公司變更登記事項卡」，足以生損害於主管機關對公司變更登
記管理之正確性及社會大眾等情，因認被告乙○○牽連涉犯公司
法第九條第三項之公司應收股款未實際繳納罪、商業會計法第七
十一條第一款之明知為不實之事項而填製會計憑證、刑法第二百
十四條之使公務員登載不實等罪嫌。經審理結果，認其犯罪不能
證明，因而撤銷第一審關於乙○○部分之判決，改判諭知乙○○
無罪，固非無見。
惟查：(一)、有罪判決書所記載之犯罪事實為判斷其適用法令當否
之準據，法院應將依職權認定與論罪科刑有關之事實，翔實記載
，然後於理由內逐一說明其憑以認定之證據，並使事實認定與理
由說明，互相適合，方為合法。倘若事實認定與理由說明，不相
一致，或事實或理由之記載，前後齟齬，按諸刑事訴訟法第三百
七十九條第十四款後段規定，均屬判決理由矛盾，當然為違背法
令。原判決理由四之(二)既謂甲○○指派不知情之潘吳秋桂至銀行
開設帳戶，並於取得銀行存款證明後，再由不知情之會計師李建
利、陶志良查核後向高雄市政府建設局及台灣省政府建設廳申辦
公司之設立、變更（增資）登記等相關手續，係屬間接正犯。其
多次為各公司負責人，公司應收之股款，股東並未實際繳納，而
以申請文件表明收足，時間緊接，方法相同，所犯又係同一罪名
之罪，顯係基於概括犯意反覆為之，為連續犯，依刑法第五十六
條規定以「使公務員登載不實」一罪論，並依法加重其刑等語，
認甲○○成立連續「使公務員登載不實」罪。又於理由五之(一)及
六之(四)謂甲○○等所為不構成刑法第二百十四條之使公務員登載
罪云云，該部分之論述說明，有相齟齬之矛盾。(二)、刑事訴訟法
第一百六十四條規定審判長應將證物提示當事人、代理人、辯護
人或輔佐人，使其辨認，如係文書而被告不解其意義者，應告以
要旨。是採為判決基礎之證據資料，必須經過調查程序，而顯出
於審判庭者，始與直接審理主義符合，否則其所踐行之訴訟程序
，即屬違背法令。又卷宗內之筆錄及其他文書可為證據者，審判
長應向當事人、代理人、辯護人或輔佐人宣讀或告以要旨，復為
同法第一百六十五條第一項所明定。再審判期日之訴訟程序，專
以審判筆錄為證，查原審審判筆錄並無審判長於審判期日將南榮
智公司名義之亞太商業銀行高雄分行0000-00-00000-0-0 帳號之
存摺，及南榮智公司之設立、變更登記事項卡向當事人提示、宣
讀或告以要旨，使其辨識，而依法踐行調查程序之記載，原判決
逕採為甲○○之論罪依據，其訴訟程序之踐行及採證，難謂適法
。(三)、審理事實之法院，對於案內與待證事實有重要關係，而屬
依法應予調查之證據，如未依法調查或雖已調查而未調查明白，
即與證據未經調查無異，如率行判決，其判決當然為違背法令。
又證據之證明力，固屬於法院判斷之自由，但不得違背經驗法則
，如其判斷仍存有疑竇，則在釐清前，尚難遽採為被告有利或不
利之認定。原判決採信被告乙○○之辯解，資為論斷其無罪之理
由。惟乙○○於法務部調查局（下稱調查局）初訊時供稱「中國
農民銀行新興分行帳號000-00-00000-0帳戶存款對帳單，八十二
年二月二十五日存款憑條，及八十二年二月二十七日取款憑條各
一張，均非由我本人填寫，係由中國農民銀行新興分行之行員代
替我填寫，八十二年二月二十五日存款新台幣（下同）二百五十
一萬元確由我本人親自在中國農民銀行新興分行存入」（調查局
卷第十六頁）；但經調查局人員提出其所述與方文智之說詞相矛
盾後，則改稱「八十二年二月二十五日忠延公司帳戶的二筆存款
均由方文智拿我們公司給的三百八十萬元所存入，我之前說法有
誤」（調查局卷第十六頁反面、第十七頁）。其前後所述不一，
茍乙○○嗣後所稱伊全部將三百八十萬元交給方文智一節屬實，
何以方文智於八十二年二月二十五日卻將三百八十萬元分二次存
入帳戶（即各存入二百五十一萬元、一百二十九萬元），而未一
次存入？且甲○○於調查局供稱「前述百珈公司等公司（含乙○
○經營之忠延公司）設立及增資之銀行存款資金證明，確係以我
個人及我先生方文智在中國農民銀行新興分行之000-00-00000-0
號，及000-00-00000-0號之活期存款帳戶內之存款資金循環使用
，提供給該等公司籌備處，作為充驗資金之用，以利存款證明之
申請及領取」（調查局卷第三十二頁反面、第三十三頁），該供
詞亦與乙○○所述不符，實情如何，尚有可疑。原審未予究明釐
清，遽為乙○○無罪之判決，尚嫌速斷。又公司之增資款，無論
現金增資或以盈餘轉增資，均屬股東之出資款，公司應收之股款
，股東實際有無繳納，與負責人個人有無資力無關，乙○○個人
有資力，不等於忠延公司增資之股款，各股東已實際繳納。原判
決以乙○○個人並非無資力可自行提供忠延公司增資所需之三百
八十萬元存款證明，認其無違反公司法之情形，亦嫌速斷。檢察
官上訴意旨指摘原判決關於甲○○、乙○○部分不當，非無理由
。應認原判決關於甲○○及乙○○部分仍有撤銷發回更審之原因
。至原判決對於林淑真不另為無罪之諭知部分，基於審判不可分
原則，併予發回。另乙○○被訴使公務員登載不實部分雖屬刑事
訴訟法第三百七十六條第一款所定不得上訴第三審之案件，因公
訴意旨認該部分及乙○○被訴違反商業會計法部分，與其上開被
訴違反公司法得上訴第三審部分有裁判上一罪之關係，亦應併予
發回，附此明。
據上論結，應依刑事訴訟法第三百九十七條、第四百零一條，判
決如主文。
中　　華　　民　　國　九十四　年　　九　　月　二十九　日
                      最高法院刑事第十庭
                          審判長法官  陳　正　庸
                                法官  賴　忠　星
                                法官  王　居　財
                                法官  林　開　任
                                法官  林　立　華
      本件正本證明與原本無異
                                      書  記  官
中　　華　　民　　國　九十四　年　　十　　月　　七　　日
                                                      Ｃ
